【裁判字號】    96,再易,5
【裁判日期】    970123
【裁判案由】    確認通行權存在
【裁判全文】
臺灣屏東地方法院民事判決               96年度再易字第5號
再審原告    乙○○
                      63號
            丁○○
            戊○○
            己○○
                      號
上4 人共同
訴訟代理人  丙○○
                      63號
再審被告    甲○○
                      73號
上列當事人間請求確認通行權存在事件，再審原告對於中華民國
95年1 月29日本院95年度簡上字第70號確定判決提起再審之訴，
本院於民國96年1 月9 日言詞辯論終結，判決如下：
    主  文
再審原告之訴駁回。
訴訟費用由再審原告負擔。
    事 實 及 理 由
一、再審原告主張：伊所有坐落屏東縣萬丹鄉○○段388 地號土
    地（下稱系爭土地）與再審被告所有同上段387 地號土地（
    下稱387 地號土地）相鄰，再審被告以387 地號土地係袋地
    為由訴請確認對系爭土地有通行權，並經本院95年度簡上字
    第70號判決再審被告勝訴確定在案。惟按經第二審確定之終
    局判決有「影響於判決之重要證物漏未斟酌」之情形者，依
    民事訴訟法第497 條之規定，得據以提起再審之訴，查原確
    定判決以再審原告系爭387 地號土地係於重劃前社皮段232
    之1 地號分割而來，依民法第789 條第1 項規定，僅能通行
    由同地號土地分割之再審被告系爭388 地號土地云云，惟依
    再審原告於原審所提出之證據，即證人黃順居、許福春、許
    義豐等之證詞，均可證明廣安段386 地之土地自始即提供兩
    造通行達數十年之久，系爭廣安段387 、388 地號土地及分
    割前社皮段232 地號土地，均自386 地號土地旁之道路出入
    ，系爭廣安段387 地號土地之通行權早於分割前已獲合理解
    決，並非因土地之分割方使系爭土地成為袋地，是387 地號
    土地自非袋地而無庸由系爭土地通行，原確定判決未斟酌上
    情而為再審被告勝訴判決，乃具有民事訴訟法第496 條第1
    項第1 款再審事由，故依法提起再審之訴，並聲明：(一)本院
    95年度簡上字第70號第二審確定判決廢棄；(二)再審被告於第
    二審變更之訴駁回。
二、再審被告則以：387 地號土地確為袋地而有通行系爭土地之
    必要，原確定判決於法並無不合，並聲明：再審之訴駁回。
三、本件爭點為：本院95年度簡上字第70號確定判決認387 地號
    土地依民法第789 條第1 項規定對系爭土地有通行權存在，
    有無適用法規顯有錯誤？
四、本院就上述爭點判斷如下：
  (一)按袋地通行權，非以袋地與公路有聯絡為已足，尚須使其能
    為通常之使用。而是否為通常使用所必要，除須斟酌土地之
    位置、地勢及面積外，尚應考量其用途。故袋地為建地時，
    倘准許通行之土地，不敷袋地建築之基本要求，尚不能謂已
    使袋地能為通常之使用。查再審被告辯稱其所有之387 地號
    土地位於系爭土地及同段386 地號土地中間，其周圍復為同
    段389 、389-1 、389-6 、389-7 、389-8 等土地所圍繞而
    為袋地之事實，業據提出土地登記謄本及地籍圖為證，自堪
    信為真實。
  (二)再審原告固主張再審被告所有之387 地號土地得由386 地號
    土地上之既成巷道對外通行，並非袋地云云。惟查386 地號
    土地之巷道最寬處為1.95公尺，最窄處為1.48公尺，僅可通
    行機車，有勘驗筆錄為證 (本院94年度屏簡字第384 號卷一
    第43頁)， 而汽車為現代人通行之日常所必需，無論生活必
    需品、建材之運送，消防安全之考量，386 地號土地之巷道
    ，尚不敷387 地號土地建築之基本要求，自不能謂已使再審
    被告所有之387 地號土地能為通常之使用，則再審被告所有
    之387 地號土地應屬袋地，再審原告主張387 土地可自386
    地號土地通行而非袋地等語，即無足取。
  (三)次按因土地一部之讓與或分割，致有不通公路之土地者，不
    通公路土地之所有人，因至公路，僅得通行受讓人或讓與人
    或他分割人之所有地，民法第789 條第1 項定有明文。此項
    鄰地通行權係為土地利用之社會經濟目的，所賦予土地所有
    人之法律上當然負擔，於滿足法律上所訂之要件時，就通行
    權者之土地言，為所有權之擴張，就通行地所有權言，則係
    該所有權之限制，均已成為相鄰關係所有權內容之一部，不
    因所有權主體之變異而受影響，性質上為土地之物上負擔，
    隨土地而存在。
  (四)查再審原告所有之388 地號土地 (重劃前為社皮段232 地號
    土地)， 係繼承其被繼承人陳朝飛而來，再審被告所有之38
    7 地號土地 (重劃前為社皮段232-1 地號土地)， 則係由法
    院拍賣而來，其前手為黃順居、黃清居，而黃順居、黃清居
    之前手則分為許廣琳，再前手為許明財。而232-1 地號土地
    係於53年5 月12日所有權人為許明財時分割自232 地號土地
    等情，業經原審查明在卷，並有土地登記謄本為證 (本院94
    年度屏簡字第384 地號卷二第30頁至第36頁；第80頁至第82
    頁)， 依前揭說明，再審被告所有387 地號土地僅得通行系
    爭土地，故再審原告主張387 地號土地應自386 地號土地通
    行云云，即不足採。
  (五)縱上所述，本院認387 地號土地依民法第789 條第1 項規定
    對系爭土地有通行權存在，是原確定判決所為認定，即無適
    用法規顯有錯誤或影響於人判決之重要證物漏未斟酌之情形
    ，再審原告以此為其再審之依據，即屬無據。
五、據上論結，本件再審原告之訴無理由，應予駁回，依民事訴
    訟法第502 條第2 項、第78條，判決如主文。
中    華    民    國    97    年    1     月    23    日
                  民事第二庭  審判長法官  羅森德
                              法      官  吳思怡
                              法      官  胡晏彰
以上正本係照原本作成。
本判決不得上訴。
                                書記官  蔣開屏
中    華    民    國    97    年    1     月    23    日


司法院資訊處製作；財團法人民間司法改革基金會備份。
